臺灣高等法院高雄分院刑事判決
111年度上訴字第69號
上  訴  人  
即  被  告  林根弘




選任辯護人  陳魁元律師
            蘇伯維律師
上列上訴人因重利等案件，不服臺灣高雄地方法院109年度訴字
第812號，中華民國110年11月30日第一審判決（起訴案號：臺灣
高雄地方檢察署108年度偵字第18359號、109年度偵字第3957號
），提起上訴，本院判決如下：
    主  文
原判決關於林根弘部分撤銷。
林根弘共同犯加重重利未遂罪，處有期徒刑伍月，如易科罰金，
以新台幣壹仟元折算壹日。
    事  實
一、緣林根弘之友人丙○○（另行審結）基於重利之犯意，於107
    年3月26日某時（起訴書誤載為107年4月間某日，應予更正
    ），乘乙○○急迫、難以求助之處境，貸與新臺幣（下同）20
    萬元，並由乙○○簽發2紙面額均為20萬元之本票作為擔保（
    共40萬元），復於本票上代簽其母劉○美名字以為共同發票
    人（其中一張用以擔保借款20萬元債務、另一張為違約金票
    據），惟乙○○取得借款20萬元後，因無力支付本息，即避不
    見面，林根弘亦知悉該事。嗣林根弘間接獲悉乙○○將於同年
    8月29日晚間10時許，至高雄市○○區○○路00號「全家便利商
    店」內，欲向與某銀行業務「吳鴻明」（真實姓名年籍未詳
    ）商討借錢事宜，林根弘旋告知丙○○，並與丙○○共同基於以
    強暴、脅迫、恐嚇及傷害等足以使人心生畏懼之方法取得重
    利之犯意聯絡，由不知情之男子「蘇慶成」(真實姓名年籍
    亦未詳)駕車，搭載丙○○、林根弘至上開超商處。嗣林根弘
    與丙○○於同日晚間10時32分抵達超商後，雙雙進入超商內，
    丙○○先出手將乙○○拉進車內，將乙○○載至高雄市鳳山區鳳南
    路與和成路附近，途中丙○○、林根弘即徒手毆打乙○○，待抵
    達上開處所下車後，丙○○、林根弘繼續徒手毆打乙○○，其後
    更以球棒（未扣案）毆打乙○○，致乙○○受有右大腿挫傷瘀青
    14×11公分、左大腿、左胸挫傷等傷害。丙○○更出言恐嚇乙○
    ○「再不還錢就把你埋了」等語，乙○○因而心生畏懼，致生
    損害於生命、身體安全。丙○○、林根弘隨後再將乙○○載回前
    開便利商店，均適由乙○○之友人余巧琳目睹。此後，乙○○因
    擔心人身安全，於同年月31日報警處理後即遠離當時之高雄
    住處，丙○○、林根弘因此未取得乙○○積欠之本息而未遂。
二、案經乙○○訴由高雄市政府警察局刑事警察大隊報告臺灣高
    雄地方檢察署（下稱高雄地檢署）檢察官偵查起訴。
    理  由
壹、程序部分:
　　按被告以外之人於審判外之言詞或書面陳述，屬傳聞證據，
    原則上不得作為證據；惟按被告以外之人於審判外之陳述，
    雖不符刑事訴訟法第159條之1至第159條之4之規定，而經當
    事人於審判程序同意作為證據，法院審酌該言詞陳述或書面
    陳述作成時之情況，認為適當者，亦得為證據，刑事訴訟法
    第159條第1項、第159條之5第1項分別定有明文。本件檢察
    官、上訴人即被告林根弘（下稱被告）及辯護人於本院準備
    及審理時均已同意有證據能力（見本院卷第81、113、114頁
    ）。本院審酌上開證據資料之作成之情況，並無違法取證或
    其他瑕疵，且與待證事實具有關聯性，認為以之作為證據為
    適當，依刑事訴訟法第159條之5規定，均有證據能力。至本
    件認定事實所引用之非供述證據，並無證據證明係公務員違
    背法定程序所取得，亦查無顯不可信或不得作為證據之情形
    ，且經本院於審判期日依法進行證據之調查、辯論，亦應有
    證據能力。
貳、實體方面:　
一、認定事實所憑證據及理由　
㈠、上開犯罪事實，業據被告於本院審理時坦認不諱，並稱其當
    時單純基於朋友的道義，其在原審否認，事後已知道自己錯
    了等語（見本院卷第113、125、129頁），核與證人即同案
    被告丙○○供述；告訴人乙○○（下稱告訴人）、證人余○琳、
    劉○美分別於警詢、偵訊等之證述大致相符（同案被告丙○○
    部分見偵一卷第88頁、偵二卷第36至37頁，告訴人部分見偵
    二卷第97至100、107至110、115至116、119至121、125至12
    6頁、偵三卷第303至308、311、316頁；證人余○琳部分見偵
    三卷第316至317頁；劉○美部分見偵四卷第183頁），並有告
    訴人大東醫院診斷證明書、傷勢及現場照片（見偵二卷第10
    3、105至106頁）、告訴人指認犯罪嫌疑人紀錄表（見偵二
    卷第111至112、123至124、127至128頁）、現場監視器翻拍
    照片（見偵二卷第113至114頁）、等件可資佐證，足徵被告
    於本院審理中之任意性自白與事實核屬相符，應可採信。
㈡、按共同正犯之成立，祇須具有犯意之聯絡，行為之分擔，既
    不問犯罪動機起於何人，亦不必每一階段犯行，均經參與；
    共同正犯係指共同實行犯罪行為之人，在共同意思範圍內，
    各自分擔犯罪行為之一部，相互利用他人之行為，以達其犯
    罪之目的，其成立不必其全體均參與實行犯罪構成要件行為
    ，參與犯罪構成要件行為者，固為共同正犯，以自己共同犯
    罪之意思，參與犯罪構成要件以外之行為，或以自己犯罪之
    意思，事前同謀，而由其中一部分實行犯罪行為者，亦均應
    認係共同正犯，使之對於全部行為所發生之結果，負同一罪
    責。又查共同正犯於合同意思範圍內，組成一共犯團體，團
    體中任何一人之行為，均為共犯團體之行為，他共犯均須負
    共同責任，初無分別何一行為係何一共犯實行之必要（最高
    法院98年度台上字第4104號、98年度台上字第4768號判決意
    旨參照）。查被告於98年間，即曾因提供資金，由他人放貸
    重利之犯行，而遭判處有期徒刑4月確定，此有臺灣臺東地
    方法院99年度東簡字第123號刑事判決附卷可稽（見原審卷
    第169至193頁），被告於本案既亦知悉告訴人積欠同案被告
    丙○○債務，且係因同案被告丙○○放貸高利而來，竟仍通知同
    案被告丙○○前往上開全家超商圍堵告訴人，並與同案被告丙
    ○○全程參與上開逼迫還債過程，以前揭手段欲迫使告訴人清
    償債務，是渠等在共同意思範圍內，各自分擔犯罪行為之一
    部，相互利用以達其等犯罪之目的，被告與同案被告丙○○就
    加重重利未遂犯行自具犯意聯絡及行為分擔，應成立共同正
    犯無誤。⒌
㈢、綜上所述，本件事證已臻明確，被告犯行洵堪認定，應依法
    論科。　　
二、論罪:
㈠、按刑法第344條之1之立法理由已載明：「重利被害人遭受不
    當債務索討，而衍生社會問題之案件，層出不窮，此等行為
    較諸單純收取或索討重利之行為更為惡劣，危害性亦更鉅。
    雖以強暴、脅迫、恐嚇、傷害等違法方法索討重利債權，可
    能該當妨害自由、恐嚇、傷害等罪，惟實務上行為人索討債
    權之方法未必構成犯罪行為，卻足使被害人心生畏懼或感受
    強烈之壓力，例如：在被害人住處外站崗、尾隨被害人…等
    ，就此等行為態樣如無處罰規定，不啻係法律漏洞，為遏止
    此類行為，爰增列本條之處罰規定，並衡酌刑法分則傷害罪
    章、妨害自由罪章及本章各罪之刑度，將法定刑定為6月以
    上5年以下有期徒刑，得併科50萬元以下罰金，並於第2項規
    範未遂犯之處罰規定」等節，可知其立法意旨，係為避免高
    利貸者，為實現債權，以不當之手段，使重利被害人繼續支
    付重利，或兌現因支付高額利息已簽發之票據等索討債務之
    行為，所衍生之社會問題而增訂。又酌以該立法理由已揭示
    本罪之刑度係參酌傷害、妨害自由等罪章之刑度，且參以實
    務上就刑法第302條妨害自由罪，就其中強制、恐嚇均認為
    係該罪之不法內涵或一部行為之法理，應為本罪作相同之適
    用，亦即，行為人如以取得重利為目的，而以強暴、脅迫、
    恐嚇、侵入住宅、傷害、毀損、監控或其他足以使人心生畏
    懼之方法為之，縱行為人所為，合於傷害罪、妨害自由罪、
    強制罪、恐嚇危害安全罪或侵入住宅罪之情形，應視為取得
    重利之手段，祇成立刑法第344條之1第1項之加重重利罪，
    不應再依同法第277條、第302條、第304條、第305條及第30
    6條論處。
㈡、是核被告所為，係犯刑法第344條之1第2項、第1項之加重重
    利未遂罪。被告與同案被告丙○○共同以強暴、脅迫、恐嚇、
    傷害為加重重利未遂犯行，依前揭說明，自僅成立加重重利
    未遂罪，無需再以他罪論處。又被告與同案被告丙○○就如事
    實欄所載之犯行，有犯意聯絡及行為分擔，應論以共同正
    犯，且被告與同案被告丙○○已著手於加重重利行為之施行而
    不遂，為未遂犯，爰依刑法第25條第2項規定，減輕其刑。
參、上訴之論斷:
一、原審認被告罪證明確予以論科固非無見，惟被告就如事實欄
    所載之犯行，雖於警詢、偵查及原審中猶以其係陪同案被
    告丙○○去找告訴人，其知道是要討錢，他們間有債務糾紛，
    但其沒有動手打告訴人云云。然被告既能於本院供認不諱，
    表示已知道自己錯了等語如前述，顯見其尚具悔意，本院為
    事實審之覆審法院，依刑法第57條之規定，仍應審酌被告於
    本院坦承犯行之犯後態度，是量刑基礎與原審既已有不同，
    原審未及審酌被告認罪之犯後態度，因而量以稍重之刑，本
    院難以維持相同刑度。被告上訴暨辯護意旨以原判決量刑過
    重部分，仍屬可採，自應由本院將原判決予以撤銷改判。
二、爰審酌被告雖非主事之人，然被告於98年間，既曾因重利犯
    行，遭判處有期徒刑4月確定有如前述，卻不知謹慎自持，
    明知告訴人積欠同案被告丙○○之債務，亦係因同案被告丙○○
    放貸高利而來，不論是否係基於朋友之誼相挺，竟仍通知同
    案被告丙○○前往上開全家超商圍堵告訴人，並與同案被告丙
    ○○共同以上揭不當之手段，欲使告訴人繼續支付重利，或兌
    現因支付高額利息已簽發之票據等索討債務之行為，縱當時
    並未得逞，然所為仍屬不該。惟念及被告於本院已能坦認所
    犯，雖仍未能獲取告訴人原諒，然究非直接取得不法重利之
    人，暨自述教育程度為高職畢業、目前在市場做生意、離婚
    、育有2名未成年子女、無重大疾病，家庭經濟狀況普通等
    一切情狀，量處如主文第2項所示之刑，併諭知如易科罰金
    ，以新台幣1,000元折算1日之標準。
據上論結，應依刑事訴訟法第369 條第1 項前段、第364 條、第
299 條第1 項前段，判決如主文。　　
本案經檢察官高志程提起公訴，檢察官呂幸玲到庭執行職務。
中　　華　　民　　國　　111 　年　　5 　　月　　11　　日
                  刑事第五庭    審判長法  官  簡志瑩
                                      法  官  張盛喜
                                      法  官  陳美燕
以上正本證明與原本無異。
如不服本判決應於收受本判決後20日內向本院提出上訴書狀，其
未敘述上訴理由者，並得於提起上訴後20日內向本院補提理由書
狀（均須按他造當事人之人數附繕本）「切勿逕送上級法院」。
中　　華　　民　　國　　111 　年　　5 　　月　　11　　日
                                      書記官  洪以珊
附錄本判決論罪科刑法條：
刑法第344條之1
以強暴、脅迫、恐嚇、侵入住宅、傷害、毀損、監控或其他足以
使人心生畏懼之方法取得前條第一項之重利者，處六月以上五年
以下有期徒刑，得併科五十萬元以下罰金。
前項之未遂犯罰之。